臺灣臺北地方法院刑事判決
110年度訴字第923號
公  訴  人  臺灣臺北地方檢察署檢察官
被      告  楊坤龍


選任辯護人  陳育騰律師
上列被告因詐欺等案件，經檢察官提起公訴（110年度偵字第304
43號），嗣被告於準備程序中就被訴事實為有罪之陳述，經告知
簡式審判程序之旨，並聽取檢察官、被告及辯護人之意見後，本
院合議庭裁定由受命法官獨任進行簡式審判程序，本院判決如下
：
    主  文
楊坤龍犯三人以上共同冒用政府機關或公務員名義詐欺取財罪，
處有期徒刑壹年。
偽造之「台北士林地檢署」印文共貳枚沒收。未扣案犯罪所得新
臺幣伍仟元沒收，於全部或一部不能沒收或不宜執行沒收時，追
徵其價額。
    事實及理由：
一、犯罪事實：
    楊坤龍自民國110年8月底某日起，參與真實姓名年籍不詳綽號「
    豆花」及其所屬真實姓名年籍不詳之成年人，以實施詐術為手
    段、三人以上、具有持續性及牟利性之有結構性組織之詐騙
    集團，擔任向被害人當面領取詐騙款項之車手。楊坤龍、「
    豆花」與所屬該詐騙集團成員間，並共同意圖為自己不法之
    所有，基於三人以上共同冒用政府機關或公務員名義詐欺取
    財、行使偽造公文書、掩飾隱匿特定犯罪所得之來源及去向
    之洗錢及參與犯罪組織之犯意聯絡，於110年10月15日上午10
    時許，先由該詐騙集團不詳成員冒稱係中華電信公司客服人
    員、165反詐騙專線之警官及臺灣士林地方檢察署主任檢察
    官等公務員致電張滌靜，佯稱其涉及恐嚇等案件，必須凍結
    帳戶云云，致張滌靜陷於錯誤，依指示於同日上午11時30分
    許，提領新臺幣（下同）62萬元，同時「豆花」以可遠端刪
    除內容之通訊軟體「TELEGRAM」（APP圖示為紙飛機）聯繫
    楊坤龍至新北市新店區中正路302巷5弄附近之某便利超商，雲端
    列印偽造之「臺灣士林地方法院檢察署政務科偵查卷宗」、「
    法務部行政執行假扣押處份命令」公文書各1紙，再於同日中午
    12時許，前往新北市新店區中正路302巷5弄之電線桿旁，由
    楊坤龍交付上開偽造之公文書各1紙予張滌靜而行使之，張
    滌靜並交付上開領取之62萬元現金予楊坤龍，足以生損害於
    張滌靜及臺灣士林地方檢察署所屬人員管理及文書製作之正
    確性。嗣楊坤龍收取前開現金後，旋持上開款項，依「豆花
    」之指示，前往位在臺北市○○區○○○路0號之肯德基，將上開
    贓款放置在該店廁所內，並自該廁所內拿取詐欺集團某不詳
    成員放置之報酬5,000元，而以此迂迴之方式掩飾特定犯罪
    所得之來源及去向。嗣因張滌靜察覺有異，始知受騙。
二、證據名稱：
  ㈠被告楊坤龍於本院審理中之自白。
  ㈡證人即告訴人張滌靜於警詢時之證述。
　㈢監視器錄影畫面截圖9張、詐騙款項放置地點之照片2張、被
    告特徵比對照片1張、偽造之「臺灣士林地方法院檢察署政務
    科偵查卷宗」、「法務部行政執行假扣押處份命令」各1紙　
三、論罪科刑：
  ㈠按組織犯罪防制條例係藉由防制組織型態之犯罪活動為手段
    ，以達成維護社會秩序、保障人民權益之目的，乃於該條例
    第3 條第1 項前段與後段，分別對於「發起、主持、操縱、
    指揮」及「參與」犯罪組織者，依其情節不同而為處遇，行
    為人雖有其中一行為（如參與），不問其有否實施各該手段
    （如詐欺）之罪，均成立本罪。然在未經自首或有其他積極
    事實，足以證明其確已脫離或解散該組織之前，其違法行為
    ，仍繼續存在，即為行為之繼續，而屬單純一罪，至行為終
    了時，仍論為一罪。又刑法上一行為而觸犯數罪名之想像競
    合犯存在之目的，在於避免對於同一不法要素予以過度評價
    。自然意義之數行為，得否評價為法律概念之一行為，應就
    客觀構成要件行為之重合情形、主觀意思活動之內容、所侵
    害之法益與行為間之關連性等要素，視個案情節依社會通念
    加以判斷。刑法刪除牽連犯之規定後，原認屬方法目的或原
    因結果，得評價為牽連犯之二犯罪行為間，如具有局部之同
    一性，或其行為著手實行階段可認為同一者，得認與一行為
    觸犯數罪名之要件相侔，依想像競合犯論擬。倘其實行之二
    行為，無局部之重疊，行為著手實行階段亦有明顯區隔，依
    社會通念難認屬同一行為者，應予分論併罰。因而，行為人
    以一參與詐欺犯罪組織，並分工加重詐欺行為，同時觸犯參
    與犯罪組織罪及加重詐欺取財罪，雖其參與犯罪組織之時、
    地與加重詐欺取財之時、地，在自然意義上非完全一致，然
    二者仍有部分合致，且犯罪目的單一，依一般社會通念，認
    應評價為一罪方符合刑罰公平原則，應屬想像競合犯，如予
    數罪併罰，反有過度評價之疑，實與人民法律感情不相契合
    。再加重詐欺罪係侵害個人財產法益之犯罪，其罪數計算，
    以被害人數、被害次數之多寡，決定其犯罪之罪數；核與參
    與犯罪組織罪之侵害社會法益，因應以行為人所侵害之社會
    全體利益為準據，認定係成立一個犯罪行為，有所不同。是
    以倘若行為人於參與犯罪組織之繼續中，先後加重詐欺數人
    財物，因行為人僅為一參與組織行為，侵害一社會法益，應
    僅就首次犯行論以參與犯罪組織罪及加重詐欺罪之想像競合
    犯，而其後之犯行，乃為其參與組織之繼續行為，為避免重
    複評價，當無從將一參與犯罪組織行為割裂再另論一參與犯
    罪組織罪，而與其後所犯加重詐欺罪從一重論處之餘地（最
    高法院107 年度台上字第1066號判決意旨參照）。
　㈡按刑法所謂公印，係指公署或公務員職務上所使用之印信；
    所謂公印或公印文，係專指表示公署或公務員資格之印信，
    即俗稱大印與小官印及其印文。又公印之形式凡符合印信條
    例規定之要件而製頒，無論為印、關防、職章、圖記，如足
    以表示其為公務主體之同一性者，均屬之。而不符印信條例
    規定或不足以表示公署或公務員之資格之印文，如機關長官
    之簽名章僅屬於代替簽名用之通印章，即不得謂之公印。又
    刑法第218 條第1 項所謂偽造公印，係屬偽造表示公署或公
    務員資格之印信而言，其形式如何，則非所問。是以，該條
    規範目的既在保護公務機關之信用性，凡客觀上足以使社會
    上一般人誤信為公務機關之印信者，不論公務機關之全銜是
    否正確而無缺漏，應認仍屬刑法第218條第1項所規範之偽造
    公印文，始符立法目的。再公文書係指公務員職務上製作之
    文書，形法第10條第3項定有明文；而刑法上偽造文書罪，
    係著重於保護公共信用之法益，即使該偽造文書所載名義製
    作人實無其人，而社會上一般人仍有誤信其為真正文書之危
    險，仍難阻卻犯罪之成立。是無論該文書上有無使用「公印
    」或由公務員於其上署名，若由形式上觀察，文書之製作人
    為公務員，且文書之內容係就公務員職務上之事項所製作，
    即令該偽造之公文書上所載製作名義機關不存在，或該文書
    所載之內容並非該管公務員職務上所管轄，然社會上一般人
    既無法辨識而仍有誤信為真正之危險時，仍難謂非公文書，
    最高法院107年度台上字第3559號判決意旨可資參照。經查
    ，本案詐欺集團交付告訴人之「臺灣士林地方法院檢察署政
    務科偵查卷宗」、「法務部行政執行假扣押處份命令」（發文
    字號載有士林地檢署之文字），由其內容形式上觀之，係以
    「臺灣士林地方法院檢察署」之名義製作，且其上載有檢察
    官及書記官姓名、案號等文字，已表明為檢察機關所出具，
    顯有表彰該公署公務員本於職務而製作之意，縱與機關真實
    全名未盡相符，仍足使非熟知司法機關組織內部運作情形之
    一般人誤信其為真正，依前開說明，性質上即屬偽造之公文
    書。另上開文件上所蓋用之「台北士林地檢署」印文，乃用
    以表明公署主體之印文，雖有部分與我國公務機關全銜未盡
    相符，惟客觀上仍足使一般人誤認為係公務機關之印信，即
    應認屬偽造公印文。
  ㈢又本案詐騙集團成員招攬被告加入詐欺集團，由被告持假公
    文前往向告訴人面交取款，復由被告放置在位在臺北市中山
    區民生西路9號之肯德基之廁所內，再由所屬詐欺集團不詳
    成員取款，以此層層轉手交付上游核心詐欺集團成員，其作
    用在於將取得贓款，透過處置或分層化，客觀上切斷詐騙所
    得金流之去向，阻撓國家對詐欺犯罪所得之追查，自屬洗錢
    防制法第2條所稱之洗錢行為甚明，應依同法第14條之規定
    論處。
  ㈣是核被告所為，係犯刑法第216條、第211條行使偽造公文書
    罪、同法第339條之4第1項第1款、第2款之3人以上共同冒用
    政府機關或公務員名義詐欺取財罪、違反組織犯罪防制條例
    第3條第1項後段之參與犯罪組織罪及違反洗錢防制法第14條
    第1項之洗錢罪。被告及所屬詐騙集團成員於不詳時、地偽
    造公印文之行為，係偽造公文書之階段行為，而此偽造公文
    書之低度行為，復為行使偽造公文書之高度行為所吸收，均
    不另論罪。被告與「豆花」及所屬詐欺集團成員間，就上開
    犯行，有犯意聯絡及行為分擔，應以共同正犯。被告所犯上
    開各罪間，係以一行為同時觸犯數罪，為想像競合犯，應依
    刑法第55條前段規定，從較重之三人以上共同冒用政府機關
    及公務員名義詐欺取財罪處斷。
　㈤復按洗錢防制法第16條第2項規定，犯第14條、第15條之罪，
    在偵查或審判中自白者，減輕其刑。次按想像競合犯之處斷
    刑，本質上係「刑之合併」。其所謂從一重處斷，乃將想像
    競合犯組成之評價上數罪，合併為科刑一罪，其所對應之刑
    罰，亦合併其評價上數罪之數法定刑，而為一個處斷刑。易
    言之，想像競合犯侵害數法益者皆成立犯罪，論罪時必須輕
    、重罪併舉論述，同時宣告所犯各罪名，包括各罪有無加重
    、減免其刑之情形，亦應說明論列，量刑時併衡酌輕罪部分
    量刑事由，評價始為充足，然後依刑法第55條前段規定「從
    一重處斷」，非謂對於其餘各罪可置而不論。因此，法院決
    定處斷刑時，雖以其中最重罪名之法定刑，做為裁量之準據
    ，惟於裁量其輕重時，仍應將輕罪合併評價在內（最高法院
    108年度台上字第4405、4408號判決意旨參照）。經查，被
    告就其收取贓款後轉交詐欺集團成員，進而掩飾犯罪所得去
    向與所在之洗錢等事實，於本院審理時始終供述詳實，業如
    前述，應認其對洗錢行為主要構成要件事實有所自白，是就
    被告於本案洗錢犯行部分，雖屬想像競合犯其中之輕罪，惟
    依上開說明，本院於後述量刑時，仍應併予衡酌此部分減刑
    事由，附此敘明。　
　㈥爰審酌被告正值青壯，不思以正當途徑獲取財物，明知詐騙
    集團對社會危害甚鉅，竟貪圖輕易獲得金錢之利誘，而共同
    參與詐欺集團而為詐欺取財犯行，利用被害人法律知識不足
    ，易於相信偵查、司法機關之心理弱點，共同假冒司法警察
    、檢察官名義，騙取被害人之財物，復於收取贓款後轉交詐
    欺集團成員，進而掩飾犯罪所得去向與所在，除侵害被害人
    之財產法益之外，並使政府機關文書之公信力嚴重受損，直
    接影響民眾對公家機關之信賴，犯罪之危害難謂輕微，且考
    量其所為對於社會安全、人際信賴及公務形象所生影響，所
    為非是。並審酌被告於詐欺集團中所擔任之角色分工及參與
    情節，兼衡本案被告侵害法益之程度、素行、生活狀況、智
    識程度，量處如主文所示之刑，以示懲儆。
　㈦末按司法院大法官110 年12月10日釋字第812號解釋意旨略以
    ：106 年4 月19日修正公布之組織犯罪防制條例第3 條第3 
    項規定「犯第1 項之罪者，應於刑之執行前，令入勞動場所
    ，強制工作，其期間為3 年。」（嗣107 年1 月3 日修正公
    布第3 條，但本項並未修正）就受處分人之人身自由所為限
    制，違反憲法比例原則及憲法明顯區隔原則之要求，與憲法
    第8 條保障人身自由之意旨不符，應自本解釋公布之日起失
    其效力。」等語，是本案被告等所犯參與犯罪組織罪，自無
    組織犯罪防制條例第3 條第3 項規定適用之餘地，附此敘明
    。　　　　
四、沒收部分：
　㈠「臺灣士林地方法院檢察署政務科偵查卷宗」、「法務部行政
    執行假扣押處份命令」上偽造之「台北士林地檢署」印文共2
    枚，應依刑法第219條之規定宣告沒收。至上開偽造之公文
    書2紙，因已交付告訴人，非屬被告及共犯所有，尚無庸宣
    告沒收。
　㈡被告於本案所領取之報酬為5,000元，業據被告供述在卷，應
    依刑法第38條之1第1項前段規定，宣告沒收，於全部或一部
    不能沒收或不宜執行沒收時，依同法條第3項之規定追徵其價額
    。
五、應適用之法條：刑事訴訟法第273 條之1 第1 項、第299 條
    第1項、第310 條之2、第454條第1項，組織犯罪防制條例第
    3 條第1 項後段、洗錢防制法第14條第1項、第16條第2項，
    刑法第11條、第28條、第216 條、第211 條、第339 條之4 
    第1 項第1 款、第2 款、第55條、第219 條、第38條之1 第
    1 項、第3 項，刑法施行法第1 條之1 第1 項。
六、如不服本判決，應於判決送達後20日內向本院提出上訴狀（
    應附繕本），其未敘述上訴理由者，應於上訴期間屆滿後20
    日內補提理由書狀於本院，上訴於臺灣高等法院。 
本案經檢察官趙維琦提起公訴，經檢察官劉文婷到庭執行職務。
中　　華　　民　　國　　111 　年　　1 　　月　　25　　日
　　　　　　　　　刑事第四庭    法　官　曾名阜
上正本證明與原本無異。 
如不服本判決應於收受送達後20日內向本院提出上訴書狀，並應
敘述具體理由；其未敘述上訴理由者，應於上訴期間屆滿後20日
內向本院補提理由書（均須按他造當事人之人數附繕本）「切勿
逕送上級法院」。告訴人或被害人如對於本判決不服者，應具備
理由請求檢察官上訴，其上訴期間之計算係以檢察官收受判決正
本之日期為準。 因疫情而遲誤不變期間，得向法院聲請回復原
狀。
                                 書記官  李宜蓁
                                 
中　　華　　民　　國　　111 　年　　1 　　月　　26　　日
　　　　　　　　　　　　　　　　　
附錄本案論罪科刑法條全文
中華民國刑法第216條
行使第 210 條至第 215 條之文書者，依偽造、變造文書或登載
不實事項或使登載不實事項之規定處斷。

中華民國刑法第211條
偽造、變造公文書，足以生損害於公眾或他人者，處 1 年以上
7 年以下有期徒刑。

中華民國刑法第339條之4
犯第 339 條詐欺罪而有下列情形之一者，處 1 年以上 7 年以
下有期徒刑，得併科 1 百萬元以下罰金：
一、冒用政府機關或公務員名義犯之。
二、三人以上共同犯之。
三、以廣播電視、電子通訊、網際網路或其他媒體等傳播工具，
    對公眾散布而犯之。
前項之未遂犯罰之。

洗錢防制法第14條
有第二條各款所列洗錢行為者，處 7 年以下有期徒刑，併科新
臺幣 5 百萬元以下罰金。
前項之未遂犯罰之。
前二項情形，不得科以超過其特定犯罪所定最重本刑之刑。

組織犯罪防制條例第3條
發起、主持、操縱或指揮犯罪組織者，處3年以上10年以下有期
徒刑，得併科新臺幣1億元以下罰金；參與者，處6月以上5年以
下有期徒刑，得併科新臺幣1千萬元以下罰金。但參與情節輕微
者，得減輕或免除其刑。
具公務員或經選舉產生之公職人員之身分，犯前項之罪者，加重
其刑至二分之一。
犯第1項之罪者，應於刑之執行前，令入勞動場所，強制工作，
其期間為3年。
前項之強制工作，準用刑法第90條第2項但書、第3項及第98條第
2項、第3項規定。
以言語、舉動、文字或其他方法，明示或暗示其為犯罪組織之成
員，或與犯罪組織或其成員有關聯，而要求他人為下列行為之一
者，處3年以下有期徒刑，得併科新臺幣3百萬元以下罰金：
一、出售財產、商業組織之出資或股份或放棄經營權。
二、配合辦理都市更新重建之處理程序。
三、購買商品或支付勞務報酬。
四、履行債務或接受債務協商之內容。
前項犯罪組織，不以現存者為必要。
以第5項之行為，使人行無義務之事或妨害其行使權利者，亦同
。
第5項、第7項之未遂犯罰之。